【裁判字號】    98,上易,393
【裁判日期】    980708
【裁判案由】    恐嚇取財等
【裁判全文】
臺灣高等法院高雄分院刑事判決         98年度上易字第393號
上  訴  人  臺灣高雄地方法院檢察署檢察官
被      告  甲○
            丙○○
共      同
選任辯護人  郭家駿律師
上列上訴人因被告恐嚇取財等案件，不服臺灣高雄地方法院97年
度易字第1313號中華民國98年4 月27日第一審判決（起訴案號：
臺灣高雄地方法院檢察署97年度偵字第19220 號），提起上訴，
本院判決如下：
     主  文
上訴駁回。
     理  由
一、公訴意旨略以：被告甲○、丙○○與告訴人丁○○、乙○○
    本為舊識，而乙○○、丁○○分別係址設高雄縣仁武鄉○○○路281 之1 號祿陽建設有限公司（下稱祿陽公司）之負責
    人、副總經理。丁○○原已允諾聘用被告甲○至祿陽公司任
    職，後因故而作罷，被告甲○因而心生不滿，竟與被告丙○○共同意圖為自己不法之所有，先於民國97年4 月23日下午
    3 時許，共同至祿陽公司內，以言詞向乙○○及丁○○恫嚇
    稱：「3 天內準備新臺幣（下同）200 萬元，否則將對其2
    人不利」等語，致使乙○○及丁○○因害怕遭受傷害而心生
    畏懼；同年4 月25日下午4 時許，被告甲○、丙○○復與真
    實姓名年籍不詳之成年男子4 人共同前往祿陽公司索錢被拒
    後，其等竟共同基於毀損財物之犯意聯絡，由該不詳姓名男
    子4 人手持木棍對祿陽公司所有，而停放於公司門口之車牌
    號碼1817-XA 營業用小客車敲擊，致該車之前擋風玻璃、後
    擋風玻璃及右側車擋風玻璃呈蜘蛛網狀破裂之損害，致令不
    堪使用。因認被告甲○、丙○○涉犯刑法第346 條第1 項、
    第2 項之恐嚇取財未遂罪，及同法第354 條之毀損器物罪嫌
    等語。
二、公訴意旨認被告甲○、丙○○涉犯刑法第346 條第1 項、第
    2 項恐嚇取財未遂及同法第354 條毀損罪嫌，無非以：證人
    即告訴人乙○○、丁○○於警詢、偵查中之證詞；證人即祿
    陽公司職員吳振纓於偵查中之證述；車牌號碼1817-XA 營業
    用小客車車損照片、現場監視錄影光碟及錄影光碟勘驗報告
    等件，為其論罪依據。
三、證據能力部分：
  (一)被告2 人及辯護人爭執證人乙○○、丁○○於警詢所為之陳
    述，不具證據能力部分：
    按「被告以外之人於審判外之言詞或書面陳述，除法律有規
    定者外，不得作為證據。」、「被告以外之人於審判外之陳
    述，雖不符前四條之規定，而經當事人於審判程序同意作為
    證據，法院審酌該言詞陳述或書面陳述作成時之情況，認為
    適當者，亦得為證據。當事人、代理人或辯護人於法院調查
    證據時，知有第一百五十九條第一項不得為證據之情形，而
    未於言詞辯論終結前聲明異議者，視為有前項之同意。」刑
    事訴訟法第159 條第1 項、第159 條之5 分別定有明文。證
    人乙○○、丁○○2 人於警詢所為之陳述，既屬被告以外之
    人於審判外之陳述，且無前開刑事訴訟法第159 條之5 所列
    得為證據之情形，渠等於警詢所為之陳述，自無證據能力。
  (二)另本件檢察官、辯護人及被告2 人分別於本院準備程序時，
    就原審判決所引用各項證據（含傳聞證據、非傳聞證據及符
    合法定傳聞法則例外之證據）之證據能力，除有爭執之上開
    部分外，餘均同意有證據能力（見本院卷第24頁正面至25頁
    正面），且於本院言詞辯論終結前，渠等對於卷附上開爭執
    部分以外之具有傳聞證據性質之證據，既均已知其情，而未
    聲明異議，本院認除上開爭執部分已敘明如上外，其他卷附
    具有傳聞證據性質之證據，並無任何違法取證之不適當情形
    ，以之作為證據使用係屬適當，自得採為認定事實之證據。
四、按犯罪事實應依證據認定之，無證據不得認定犯罪事實；又
    不能證明被告犯罪者，應諭知無罪之判決，刑事訴訟法第15
    4 條第2 項、第301 條第1 項分別定有明文。次按，認定不
    利於被告之事實，須依積極證據，茍積極證據不足為不利被
    告事實之認定，即應為有利於被告之認定，更不必有何有利
    之證據；事實之認定，應憑證據，如未能發現相當證據，或
    證據不足以證明，自不能以推測或擬制之方法，以為裁判之
    基礎；且認定犯罪事實所憑之證據，雖不以直接證據為限，
    間接證據亦包括在內，然而無論直接證據或間接證據，其為
    訴訟上之證明，須於通常一般之人均不致有所懷疑，而得確
    信其為真實之程度者，始得據為有罪之認定，倘其證明尚未
    達到此一程度，而有合理之懷疑存在而無從使事實審法院得
    有罪之確信時，即應為諭知被告無罪之判決；又檢察官對於
    起訴之犯罪事實，仍應負提出證據及說服之實質舉證責任，
    倘其所提出之證據，不足為被告有罪之積極證明，或其指出
    證明之方法，無從說服法院以形成被告有罪之心證，基於無
    罪推定之原則，自應為被告無罪判決之諭知，最高法院30年
    上字第816 號、40年臺上字第86號、76年臺上字第4986號、
    92年臺上字第128 號判例可資參照。
五、訊據被告甲○、丙○○均堅決否認有何恐嚇取財未遂及毀損
    犯行，被告甲○辯稱：我雖然曾在祿陽公司開口向丁○○借
    錢，但丁○○不借後，我就沒有再開口向他借錢了。97年4
    月25日我和丙○○前往祿陽公司聊天，坐在那裡的時候，聽
    到公司小姐說有人砸車，我們怕乙○○與其他人的恩怨牽扯
    到我們身上，所以就趕快離開，我並沒有恐嚇乙○○及丁○○，也沒有找人砸車等語。被告丙○○辯稱：97年4 月23日
    甲○要開口向丁○○借錢的事，我事先並不知情，第二次砸
    車的那天，乙○○還招待我與甲○在公司看棒球，我並沒有
    與甲○一起恐嚇乙○○、丁○○的行為，也沒有找人砸祿陽
    公司的車等語。經查：
  (一)被告甲○、丙○○2 人曾於97年4 月23日下午至祿陽公司，
    向證人乙○○、丁○○表示欲借款200 萬元，然遭乙○○、
    丁○○拒絕；嗣被告甲○、丙○○2 人復於97年4 月25日下
    午至祿陽公司，當日祿陽公司所有之車牌號碼1817-XA 營業
    用小客車並遭姓名、年籍不詳之成年男子4 人，分持木棍敲
    擊，致該車之前擋風玻璃、後擋風玻璃及右側車擋風玻璃呈
    蜘蛛網狀破裂等情，業經證人乙○○、丁○○分別於偵查、
    原審證陳在卷（見偵卷第7 至8 頁、原審卷第42至48頁），
    核與被告甲○、丙○○於警詢所述情節（見警卷第2 至5 頁
    、第8 至10頁），大致相符；復有車牌號碼1817-XA 營業用
    小客車車損照片、車籍查詢基本資料詳細畫面、案發現場光
    碟勘驗報告及擷取畫面照片等件（依次見警卷第21至23頁、
    第24頁，偵卷第11至20頁），在卷足資佐證，是此部分之事
    實，足堪認定。
  (二)證人乙○○、丁○○雖於警詢均指訴被告甲○、丙○○2 人
    有上開恐嚇取財及毀損犯行，然證人乙○○嗣於偵查中即改
    稱：被告甲○、丙○○到我們公司借錢，但沒說不借會怎樣
    等語（見偵卷第8 頁）；復於原審結證稱：「（問：甲○在
    跟你開口借錢時，是如何說，內容為何？）他說現在缺錢，
    希望我們幫忙他。就只有這樣，沒有其他的話」、「（問：
    你如何回答？）我沒有回答他」、「（問：甲○有跟你講說
    如果你不借他，他會對你不利否？）當時講到我沒有回答他
    ，他就沒有講，我也沒有回答什麼話」、「（問：你是不是
    在警察製作筆錄時，說被告二人恐嚇你，甲○說要對你跟丁○○不利？）我們沒有欠他錢，幹嘛要借他錢，他無緣無故
    來講這些話，我也不知道是什麼意思。我沒有聽到被告二人
    說要對我跟丁○○不利」等語（見原審卷第41至45頁），則
    究竟被告甲○、丙○○於97年4 月23日至祿陽公司向乙○○
    、丁○○借錢時，是否曾揚言：「3 天內準備200 萬元，否
    則將對其2 人不利」等語，尚難僅憑據證人乙○○於警詢所
    言，即遽為不利被告甲○、丙○○之認定。再參酌證人丁○○就被告甲○、丙○○2 人於97年4 月23日至祿陽公司借款
    時，現場究有何人在場聽聞被告甲○或丙○○口出上開恐嚇
    詞語，其於偵查中本陳稱：當時甲○與丙○○來公司借錢，
    有說借不到錢會對公司不利，當時只有我在場，並無其他人
    在場等語（見偵卷第8 頁）；然嗣於原審則改稱：甲○當時
    開口要借200 萬，借不到會對公司不利，因為公司當初還有
    其他董事、同仁在那裡，因為知道他們不是好惹的，所以不
    敢作證。甲○講說借不到要對公司不利時，乙○○沒有在場
    等語（見原審卷第57至58頁），前後所言，互有歧異，而就
    斯時證人乙○○是否在場，所述亦與乙○○前開所陳，互有
    出入，是實難憑據證人丁○○所述，即為被告甲○、丙○○
    有至祿陽公司向乙○○、丁○○出言恐嚇欲借貸200 萬元之
    認定。
  (三)再祿陽公司所有之車牌號碼1817-XA 營業用小客車，於97年
    4 月25日遭人毀損之時，被告甲○、丙○○當時確在祿陽公
    司內之情，固如上述；而證人乙○○、丁○○亦分別於警詢
    指陳：當時乙○○不給被告甲○、丙○○2 人200 萬元之後
    ，外面馬上來4 位身分不詳、約20多歲的男子，持木棍砸乙○○使用的車牌號碼1817-XA 小客車等語（見警卷第14頁、
    第17頁）。惟祿陽公司所有之前開車輛遭砸當天，證人丁○○並不在場之情，亦經證人丁○○證陳在卷（見原審卷第58
    頁），則證人丁○○上揭所述車輛遭砸情節及源由，是否真
    實，即難令人無疑。又前開車輛被砸時，被告2 人是在祿陽
    公司的接待區，尚未離開公司之情，業經證人乙○○證陳在
    卷（見原審卷第45頁）；參以證人吳振纓於偵查中結證稱：
    當天有無他人去找老闆或總經理，我並不清楚，只知道約有
    5 、6 個人在公司客廳聊天，在砸車前並無人離開公司等語
    （見偵卷第44頁），則被告甲○、丙○○2 人於砸車斯時，
    既尚未離開祿陽公司，則其如何與外界聯絡是否砸車？或於
    何時何地砸車？即難無疑。況且，依卷附被告甲○、丙○○
    分別持用之門號0000000000、0000000000號行動電話通聯紀
    錄（見偵卷第22頁、第32頁）顯示，於97年4 月25日下午4
    時許發生砸車事件前後，並無何第三人曾與被告2 人持用之
    前揭行動電話，有異常通聯之情形，是該4 名男子是否係應
    被告2 人之邀約前來砸車，益屬有疑。本院復參酌一般於借
    錢不成挾怨報復之情形，因意在洩憤或給予教訓，多以趁對
    方不知或不備之方式為之，以使對方不及反擊，且得以確保
    自身犯行不被查知，因之，苟謂被告2 人於尚未離開祿陽公
    司之時，即命該4 名不詳人士砸擊祿陽公司所有之前開車輛
    ，誠然悖諸常理，是被告2 人辯稱祿陽公司所有之前開車輛
    遭砸，與渠2 人並無關聯一節，尚非不可採信。
  (四)綜上，被告甲○於97年4 月23日雖有偕同被告丙○○至祿陽
    公司向證人乙○○、丁○○借款而遭拒絕；又渠2 人於97年
    4 月25日於祿陽公司內之時，祿陽公司所有之前開車牌號碼
    1817-XA 營業用小客車亦有遭人砸擊之情事，固如上述，然
    憑據檢察官提出之證據，既難遽認被告甲○、丙○○有前開
    出言恐嚇證人乙○○、丁○○，並砸擊前開小客車犯行之認
    定，則檢察官所舉證據，顯尚未達通常一般之人均不致有所
    懷疑，而得確信其為真實之程度。此外，本院復查無其他積
    極證據，足以證明被告2 人確有上述恐嚇取財及毀損犯行，
    犯罪自屬不能證明，依諸前揭刑事訴訟法第301 條第1 項之
    規定，自應為被告2 人無罪之諭知。
六、原審因而為被告2 人無罪之判決，核無不合。檢察官上訴意
    旨仍執前開情詞指摘原判決不當，為無理由，應予駁回。
七、另檢察官雖於原審請求就被告2 人被訴之前開恐嚇取財犯行
    ，更正為被告2 人係於97年4 月23日下午6 、7 時許，於證
    人丁○○自行前往被告甲○位於高雄市左營區○○○路商店
    時，甲○向丁○○恫稱：「3 天內準備200 萬元，否則將對
    其2 人不利」（見原審卷第63頁）。然觀諸檢察官更正之犯
    罪事實，就被告2 人犯罪之時間、地點，及直接施以恐嚇言
    詞之對象係何人等節，與起訴書所載者截然不同，是該二者
    之犯罪事實顯非同一，自非更正犯罪事實之範疇，是檢察官
    此部分犯罪事實更正之聲請，於法尚有未合，自難准許，附
    此敘明。
據上論結，應依刑事訴訟法第368 條，判決如主文。
本案經檢察官張金塗到庭執行職務。
中    華    民    國    98    年    7     月    8     日
                  刑事第一庭    審判長法  官  翁慶珍
                                      法  官  莊崑山
                                      法  官  徐美麗
以上正本證明與原本無異。
不得上訴。
中    華    民    國    98    年    7     月    8     日
                                      書記官  賴梅琴


司法院資訊處製作；財團法人民間司法改革基金會備份。
